【裁判字號】    99,訴,905
【裁判日期】    990729
【裁判案由】    原住民族工作權保障法
【裁判全文】
臺北高等行政法院判決
                                       99年度訴字第905號
                                     99年7月15日辯論終結
原      告  中國時報文化事業股份有限公司
代  表  人  甲○○
訴訟代理人  連復淇  律師
複代理人    李文欽  律師
被      告  行政院原住民族委員會
代  表  人  乙○○○○○○○○
訴訟代理人  林長振  律師
上列當事人間原住民族工作權保障法事件，原告不服行政院中華
民國99年2 月26日院臺訴字第0990093061號訴願決定，提起行政
訴訟，本院判決如下：
    主  文
原告之訴駁回。
訴訟費用由原告負擔。
    事實及理由
一、事實概要：被告以原告標得臺北縣板橋巿公所「贈閱里、鄰
    長中國時報961 份」等95件採購案（下稱系爭採購案），履
    約期間僱用員工總人數逾1 百人，惟進用原住民人數未達原
    住民族工作權保障法（下稱原民保障法）第12條第1 項之標
    準，乃依同條第3 項規定，以民國98年9 月15日原民衛字第
    0980043186號處分書（下稱原處分），核定原告應繳納原住
    民就業代金新臺幣（下同）4,815,360 元。原告不服，以訂
    購報紙之財物採購案性質有其特殊性，至廣告刊登、委託製
    作專題報導、舉辦座談會或宣傳等勞務委任之實際執行僅數
    日而已，政府採購法（下稱採購法）施行細則第107 條第1
    項後段規定及公共工程委員會（下稱工程會）95年10月12日
    工程企字第09500384050 號函釋之履約期間，已牴觸原民保
    障法第12條第1 項、採購法第98條及民法第229 條規定，應
    屬無效，況原民保障法第12條修正案經立法院審議中，執行
    時應從寬認定，以符合立法趨勢等為由，提起訴願，遭決定
    駁回，遂提起本件行政訴訟。
二、原告主張：
  (一)按原民保障法第12條第1 項關於得標廠商應於履約期間僱用
    原住民一定比例之規定，其立法意旨原為促進原住民教育，
    並保障原住民工作權益及經濟生活。但依照現行原住民族工
    作權保障法第12條之規定，並沒有辦法達到這個目的，因此
    行政院本身對這個條文也採取刪除的立場。依行政院所提出
    之原民保障法部分條文修正草案總說明：在私部門部分，現
    行有關政府採購法得標之廠商於履約期間僱用原住民之規定
    ，不僅在實務執行衍生諸多爭議，且無助於原住民之長期就
    業，亦有待檢討修正。因此行政院提出的原住民工作權保障
    法部分條文修正草案，係將該法第12條，也就是本件系爭產
    生爭議的條文，全部刪除。該修正案已於96年4 月間經立法
    院一讀通過，並交付委員會審查完竣進行協商，可見連行政
    院都認為原民保障法第12條頗具爭議，而主張立法刪除。在
    這樣的立法之下，對於原住民族工作權保障法第12條之適用
    ，自應從寬處理。但被告為上述草案修正之提案機關，卻對
    於即將刪除之法令不止在執行時不從寬認定，甚且從嚴認定
    ，尤其對於履約期間之認定，更是出現不合理之嚴格認定，
    實在不符立法之意旨以及立法之趨勢。而被告一方面主張刪
    除該法第12條之規定，一方面卻又在該法即將被刪除之際從
    嚴執行，其行為實自我矛盾。
  (二)關於採購法第98條及原民保障法第12條第1 項、第3 項規定
    之立法意旨，應依據採購案履約標的事物本質之共通性及差
    別性予以類型化，若適用「履約期間」概指「自訂約日起至
    廠商完成履約事項之日止」，有與該立法意旨不符，致使得
    標廠商超過應負擔之義務，而違反比例原則，即應為目的性
    之限縮，以符合「不同之案型，應為不同之處理」的平等要
    求。又法律概念係應目的而生，負荷其規範之價值，法律概
    念可由邏輯之觀點，依概念抽象化程度，在法律規定間構成
    位階關係；且可由法律概念負荷其規範之價值的根本性之程
    度，亦即從其所負苛價值之具體化的程序，在法律規定間亦
    可構成位階關係，以形成法律體系，法律體系基本必須是無
    予盾的。故有關「履約期間」同一事實之解釋，本質上應屬
    於民法規範之事實，而與採購法第98條規定，係對於身心障
    礙者及原住民工作機會定額保障之規範目的應有不同，故採
    購法施行細則第107 條有關「履約期間」之解釋，與民法對
    於履約期間之規定有違反者，自應優先適用民法之規定。
  (三)系爭採購案有關編號序號1~6 、17~29 、32、70~79 、84、
    87、89、93-94 等項為「訂購報紙」之財物採購性質之標案
    ，本質上有其特殊性，被告逕依政府採購法施行細則第107
    條，對於「履約期間」之認定，概指「自訂約日起至廠商完
    成履約事項之日止」，有與原住民族工作權保障法第12條立
    法意旨不符，而違反比例原則：
  1.報紙的特性在於每天出刊提供最新人類社會的動態及新聞，
    政府機關基於得知輿論的需求，不可能報紙只訂一天，因此
    其訂閱時間經常是以「年」或「月」為單位，而其他物品之
    採購係可一次交付而長時間使用。因此是否訂購時間視為履
    約期間，實有爭議。又報紙本身有一定的編採人員及工作人
    員，並不會因為政府機關多採購報紙就增加多少工作機會，
    報紙的發行量之多寡，影響工作機會之多寡，其影響因素並
    不大。報紙之財物提供具有獨特性及不可代替性。按政府機
    關之採購案中，絕大部分採購之機器設備或物品均有可代替
    性，可以提供相同性質的物品，或可以達成相同目的相同功
    能之物品，均不會只有一家廠商。但報紙慣性不同，不同的
    報紙有不同的報導內容，除非有兩家報紙所提供的報導內容
    是一致，因此和一般物品可以由數家廠商提供相同內容或相
    同目的的物品並不相同。而且政府機構基於了解實情查視時
    事，因此須要訂購報紙，因此對於政府機關而言，報紙係不
    可或缺的。如果報社受政府採購法第98條之限制，因此不願
    意提供給政府機關採購，則損失的不止是報社，更大的損失
    將存在於政府機關一方。政府機關將無從得知輿情，也無從
    判定市政之良否？若公務機關受限於政府採購法之規定，政
    府機關無法訂購報紙將使公務機關將無法得知輿論之走向，
    政府機關將無法得知第四權之資訊，而阻礙民主政治之運作
    。而如果媒體受限於政府採購法第98條之規定，無法再提供
    報紙給政府機關，則民主政治運作將受到重大之影響，其後
    果不可謂不嚴重。
  2.又訂購報紙為政府機關所必要之行為，而政府機關因採購法
    之規定，不可能不依照政府採購法之規定訂購報紙，但是訂
    購報紙本身並不會創造任何工作機會，而政府機關在報紙上
    刊登廣告，也為政府機關行政上之需求所必要，刊登廣告本
    身也不會創造出任何的工作機會，而原民保障法之立法意旨
    ，係在於得標廠商既然從政府得到標案，而創造出工作機會
    ，則應該保障原住民也能夠共享該標案所創造之工作權益，
    若標案本身並沒有創造任何工作機會，則不應依原民保障法
    第12條之規定，限制投標機關在履約期間須維持一定比例之
    原住民工作人數。因為得標廠商之採購事項，屬於提供勞務
    者，始對原住民之長期就業有所幫助，其無須提供勞務者，
    則無助於原住民之就業，保障其工作及生活。
  3.本件系爭標案中之財物買受有關政府機關訂購原告所發行之
    報紙，並不是直接訂購。事實上，原告負責報紙之發行，但
    對於報紙之承銷、派報，大多是委由各地承銷商負責，因此
    實際上財物買受關係應該是成立於各地方政府與承銷商之間
    ，並非與原告之間直接發生訂購關係。依報紙的經銷結構，
    本來政府機關應該和各地方的報紙經銷商簽約，但是本件系
    爭招標機關卻要求與原告簽約，以原告的總人數作為政府採
    購法第98條適用之員工人數標準，也有失當。
  (四)系爭採購案除了上述編號為訂購報紙之財物買受外，其他編
    號均為廣告刊登、委託製作專題報導、舉辦座談會或宣傳等
    項之勞務委任，實際履約過程僅短暫數日而已，被告逕依政
    府採購法施行細則第107 條，對於「履約期間」之認定，概
    指「自訂約日起至廠商完成履約事項之日止」，亦與原民保
    障法第12條立法意旨不符，而違反比例原則：
  1.雖然在該些勞務委任標案的契約書裡面，載明原告提供給該
    招標單位之刊登廣告契約時間很長，但事實上得標單位刊登
    廣告之時間，只是在契約中的短暫數日而已，而且到底何時
    該刊登廣告，完全係由投標單位決定，因此被告以合約的總
    期間作為履約期間的認定依據，顯然有失公平。
  2.系爭採購雖屬勞務委任，但其委任事項單純，履行時間極短
    ，無需大量人力投入之短期勞務委任，也無助於原住民長期
    就業。本件原告所取得之系爭標案，關於財物買受部份，基
    於報紙的特性，並不會增加任何工作機會，而且是利用現有
    的人力（按專題報導是以現有之記者採訪與撰稿，而廣告刊
    登更不會增加任何工作機會），因此本案之標案情形並不會
    製造工作機會，對於原住民族長期工作機會而言，根本不會
    有任何助益。
  (五)政府機關對於原住民族的資料，依個人資料保護法之規定，
    並不可能提供給一般業者，縱標廠商要按原住民族工作保障
    權法及政府採購法之規定僱用原住民，亦因無法得知相關資
    訊，而無從遵循。
  (六)就繳納代金之金額而言，應該以得標廠商得標總金額、本標
    案所能獲得之利潤，以及所創造之工作機會，而有比例原則
    之考量，若得標之金額與所創造之工作機會並不龐大，卻要
    求繳納巨額之代金，則顯然與立法意旨並不相符，違反比例
    原則。
  (七)被告逕依政府採購法施行細則第107 條，對於「履約期間」
    之認定，概指「自訂約日起至廠商完成履約事項之日止」，
    應有未合：
  1.原民保障法第12條第1 項規定「履約期間」係民法第229 條
    第1 項規定所稱「給付有確定期限」之一般用語。其定義及
    效力均與「給付有確定期限」者相同。按契約定有「履約期
    間」者，債務人應於期間內依債務之本旨履行給付。又契約
    定有「履約期間」者，因必須於該期間內履約完畢，自不待
    債權人之催告，自期間末日屆至時負遲延責任（民法第229
    條第1 項參照），是契約未載明「履約期間」者，當非同法
    條項所指「履約期間」。
  2.被告非以契約載明之履約期間為計算標準，而以履約起始日
    期（即最初送報之日或最初見報之日）至履約終止日期（即
    最後送報之日或最後見報之日）為「履約期間」，顯與政府
    採購法第98條、原住民族工作權保障法第12條第1 項及民法
    第229 條第2 、3 項等規定相牴觸。公共工程委員會上揭函
    釋後段「不明，則自訂約日起算」部分，依同理亦有民法之
    規定有違等情。並聲明求為判決撤銷訴願決定及原處分。
三、被告則以：
  (一)本件核定原告應繳納就業代金無違比例原則：
  1.原民保障法第12條並未排除財物買受或短期勞務委任毋庸繳
    納代金。且按原民保障法第12條第1 項及政府採購法第2 條
    、第7 條規定，有關財物之買受、勞務之委任均屬採購法得
    標範圍，且法未拘束限制原告僱用原住民之職務類別，原告
    應就內部人事編制及職務類缺於投標前自行考量風險損益，
    此亦與一般大眾對於有投得標資格者之合理期待無違。且報
    紙製作過程、派送及廣告之製作等尚須一定人力，非如原告
    所訴無創造任何就業機會，尚屬無理。
  2.羈束處分並無比例原則之適用
    (1)被告按原民保障法第24條第2 項及採購法施行細則第108
      條第2 項規定，未足額僱用原住民者，即按差額人數乘以
      每月基本工資計算代金，且計算其應繳納代金並非恣意認
      定，係屬羈束處分，顯無涉比例原則，原告不得以違法未
      足額僱用之結果推論應繳納代金高於得標金額，與法尚有
      未洽。
    (2)原民保障法第12條及採購法第98條明訂員工總人數逾100
      人以上之得標廠商於履約期間之僱用義務，及未足額僱用
      之繳納代金義務，係屬立法者斟酌事項，顯見立法者希冀
      透過政府採購案提供弱勢族群更多就業機會，並未區分採
      購性質及特性，亦無考量得標廠商獲利與否。被告於法律
      規定之特定構成要件事實存在時，即應為特定法律效果之
      行為，無權選擇作為或不作為，或選擇作成不同法律效果
      之處分，係屬羈束處分，並無區分採購標案之類型、特性
      及獲利，亦無涉履約期間短暫與否，自無違背比例原則。
  3.再查工程會90年11月13日工程企字第90044255號函已公告各
    單位及各縣市政府本法之施行，得標廠商未依規定足額進用
    原住民者，應繳納代金，並刊登於政府採購公報。是得標廠
    商標得政府採購案始有依法定比例足額僱用原住民之義務，
    於廠商有履行之困難或力有未逮之時，始由被告就其所繳之
    代金負起原住民培訓、就業相關等事宜，實有代負履行義務
    之性質，以提供原住民更多之就業機會，故原告實應注意自
    身權益，其所主張於法無據。
  4.至修法研議方向係刪除依採購法得標之廠商於履約期間比例
    僱用原住民之義務，而改以大型私部門公司（滿150 人以上
    ）平時即有僱用原住民之義務，以達促進原住民長期就業之
    目的，故原告於此認識有誤，且立法未修正前，被告仍須按
    依法行政原則，執行現行法規，故依法條規定課予合於構成
    要件者代金處分，且行政院99年2 月26日院臺訴字第099009
    3061號決定書已就本案先為合目的性之審查，原告自難據此
    得以免除本件公法上義務之履行。
  (二)原告主張採購法施行細則第107 條第1 項後段及工程會95年
    10月12日工程企字第09500384050 號函顯與採購法第98條、
    原民保障法第12條及民法第229 條第2 、3 項抵觸。
  1.按司法院釋字第443 號解釋『層級化法律保留』體系中，屬
    與執行法律之細節性、技術性次要事項，則得由主管機關發
    布命令為必要之規範，雖因而對人民產生不便或輕微影響，
    尚非憲法所不許。故採購法施行細則第107 條第1 項後段：
    「採購法第98條所稱履約期間，自訂約日起至廠商完成履約
    事項之日止。」僅屬與執行法律之細節性、技術性次要事項
    ，並無牴觸母法，且與民法第229 條第2 、3 項給付遲延無
    涉。
  2.被告逐案查證履約起迄，惟實際履約狀況相異，略有訂約在
    前、訂約在後等適用法規有疑義，為維護廠商權益，爰以95
    年10月2 日原民衛字第0950032102號函詢主管機關工程會，
    該會以95年10月12日工程企字第09500384050 號函回復應以
    契約明訂之履約期間認定之。故被告依據招標機關回復之契
    約資料認定履約期間，若有提前履約完成者，併依其提供之
    驗收證明更正原列之履約期間；若契約中無明確履約期間者
    ，始以『訂約日至廠商完成履約事項之日』認定之。職此，
    被告係依主管機關工程會解釋作最有利得標廠商之認定。
  3.原告訴稱有關「履約期間」本質上屬民法規範之事實，自應
    優先適用民法，惟政府採購係私經濟行為，又採購法規範政
    府採購行為，故採購法為民法之特別法，按特別法優先原則
    應優先適用採購法。且採購法施行細則係依採購法第113 條
    明文授權訂定，與採購法採同一解釋應屬當然。再者，即便
    依原告之訴求而適用民法，「履約期間」應指契約具有拘束
    雙方當事人效力之存續期間，如此計算對於原告恐更不利，
    故原告主張應優先適用民法，尚不足採。
  (三)員工總人數係每月1日之投保人數為計算基礎
  1.按採購法施行細則第107 條第1 項之規定：「本法第98條所
    稱國內員工總人數，以身心障礙者保護法施行細則第12條第
    1 項之規定辦理…」；復按身心障礙者保護法施行細則第12
    條第1 項規定：「…公、民營事業機構員工總人數之計數方
    式，以勞工保險局、中央信託局所統計各該機關、學校、團
    體或機構每月一日參加勞保、公保人數為準。」
  2.另查工程會90年3 月13日（九十）工程企字第90007332號函
    指出『…準此，其員工總人數係以「投保單位」為計算標準
    。..』是以，國內員工總人數之計算係以每月1 日加保於得
    標廠商公司之員工人數，並無疑義。
  3.是以，本會依法認定『員工總人數』，並無權限自為限縮法
    令解釋，況各分銷單位仍屬原告公司所有，對外並無獨立參
    與投標，契約相對人亦為原告，故原告主張以經銷商人數作
    為計算代金之標準而免除法律上義務，自屬有違法令等語，
    資為抗辯。並聲明求為判決駁回原告之訴。
四、經查：
  (一)按採購法第8 條：「本法所稱廠商，指公司、合夥或獨資之
    工商行號及其他得提供各機關工程、財物、勞務之自然人、
    法人、機構或團體。」第98條：「得標廠商其於國內員工總
    人數逾1 百人者，應於履約期間僱用身心障礙者及原住民，
    人數不得低於總人數百分之2 ，僱用不足者，除應繳納代金
    ，並不得僱用外籍勞工取代僱用不足額部分。」次按同法施
    行細則第107 條：「本法第98條所稱國內員工總人數，依身
    心障礙者保護法施行細則第12條第1 項規定辦理；所稱履約
    期間，自訂約日起至廠商完成履約事項之日止。依本法第98
    條計算得標廠商於履約期間應僱用之身心障礙者及原住民之
    人數時，各應達國內員工總人數百分之1 ，並均以整數為計
    算標準，未達整數部分不予計入。」第108 條：「得標廠商
    僱用原住民之人數不足前條第2 項規定者，應於每月10日前
    依僱用人數不足之情形，向原住民中央主管機關設立之原住
    民族就業基金專戶，繳納上月之代金。前項代金之金額，依
    差額人數乘以每月基本工資計算；不足1 月者，每日以每月
    基本工資除以30計。」再按原民保障法第12條第1 項及第3
    項：「依政府採購法得標之廠商，於國內員工總人數逾1 百
    人者，應於履約期間僱用原住民，其人數不得低於總人數百
    分之1 。．．．得標廠商進用原住民人數未達第1 項標準者
    ，應向原住民族綜合發展基金之就業基金繳納代金。」又按
    身心障礙者保護法施行細則第12條第1 項：「．．．各級政
    府機關、公、私立學校、團體及公、民營事業機構員工總人
    數之計算方式，以勞工保險局、中央信託局所統計各該機關
    、學校、團體或機構每月一日參加勞保、公保人數為準。」
    準此，採購法規定得標之廠商如其僱用員工總人數在一定人
    數（100 人）以上者，依法即有僱用不得低於員工總人數一
    定比例（1%）之原住民之義務，否則應繳納差額補助費，其
    金額依差額人數乘以每月基本工資計算，向主管機關設立之
    原住民族綜合發展基金專戶繳納就業基金之代金，作為辦理
    促進原住民就業權益相關事項之用。乃國家為一定政策目標
    之需要，對於有特定關係之國民所課徵之公法上負擔，並限
    定其課徵所得之用途之特別公課。
  (二)次按司法院釋字第593 號解釋揭櫫：「國家基於一定之公益
    目的，對特定人民課予繳納租稅以外之金錢義務，涉及人民
    受憲法第15條保障之財產權，其課徵目的、對象、額度應以
    法律定之，或以法律具體明確之授權，由主管機關於授權範
    圍內以命令為必要之規範。該法律或命令規定之課徵對象，
    如係斟酌事物性質不同所為之合目的性選擇，其所規定之課
    徵方式及額度如與目的之達成具有合理之關聯性，即未牴觸
    憲法所規定之平等原則與比例原則。」本件就已開徵原住民
    就業基金代金部分之費率類別，已由主管機關依預算法之規
    定，設置單位預算「原住民族綜合發展基金」加以列明，編
    入中央政府年度總預算，經立法院審議通過後實施，且主管
    機關徵收後，妥為管理運用，符合立法所欲實現之輔導原住
    民就業政策目標，以促進原住民就業，保障原住民工作權及
    經濟生活（原民保障法第1 條之立法目的參照），其課徵目
    的、對象、額度有上開法律明定並有法律具體明確之授權，
    由主管機關於授權範圍內以命令為必要之規範，且所規定之
    課徵對象為「依政府採購法得標之廠商，其僱用員工總人數
    在一定數額（100 人）以上者」，其所規定之課徵方式及額
    度「依差額人數乘以每月基本工資計算，向主管機關設立之
    原住民族綜合發展基金專戶繳納就業基金之代金」，核與保
    障原住民就業之法規範目的達成具有合理之關聯性，而得予
    適用。
  (三)查原告標得臺北縣板橋巿公所「贈閱里、鄰長中國時報961
    份」等95件採購案，該會函請臺北縣板橋巿公所等招標機關
    確認該採購案之標案名稱、得標廠商、履約日期等，業經渠
    等依採購決標資料所記載確認事項逐一勾填確認，有調查表
    、得標廠商彙整月報表統計、訂購財物合約書等影本在卷可
    稽；據勞工保險局按月提供投保單位投保人數資料核對，原
    告於93年9 月1 日至95年9 月30日履約期間內，國內僱用員
    工總人數已逾1 百人，原告就標得上開政府採購案95件，而
    未於前開履約期間內僱足原住民名額，違規事證明確，乃依
    原民保障法第12條第3 項規定，追繳原告應繳納原住民就業
    代金4,815,360 元，經核並無不當。
五、按行政上之比例原則係國家為達特定目的而採取某一種方法
    或措施，必須符合適當性、必要性及狹義比例原則，亦即係
    規範行政機關有多種合目的之措施時，需選擇侵害最小、與
    所欲達成之目的比例相當，行政程序法第7 條固有明文。查
    原民保障法第12條第1 項「依政府採購法得標之廠商，於國
    內員工人數逾一百人者，應於履約期間僱用原住民，其人數
    不得低於總人數百分之一。」採購法施行細則第107 條第1
    項前段規定：「本法第98條所稱國內員工總人數，依身心障
    礙者保護法施行細則第12條第1 項規定辦理」，身障法施行
    細則第12條第1 項前段：「本法第31條之各級政府機關、公
    、私立學校、團體及公、民營事業機構員工總人數之計算方
    式，以勞工保險局、中央信託局所統計各該機關、學校、團
    體或機構每月1 日參加公、勞保人數為準。」政府採購法施
    行細則第108 條第2 項規定：「代金之金額，依差額人數乘
    以每月基本工資計算；不足1 月者，每日以每月基本工資除
    以30計。」準此，政府採購法以及原民保障法立法考量即以
    得標廠商員工總人數之規模，作為應僱用原住民人數之計算
    基準，而非以得標廠商之盈餘，作為應僱用原住民人數之計
    算基準，且被告對於計納代金之方式，並無裁量空間，核屬
    羈束處分，法規並未賦予被告對於計算代金標準有裁量空間
    ，即無原告主張之比例原則的適用。
六、復按憲法增修條文第10條第12款規定：「國家應依民族意願
    ，保障原住民之地位及政治參與，對其教育文化、交通水利
    、衛生醫療、經濟土地及社會福利事業予以保障扶助並促其
    發展，其辦法另以法律定之。．．．。」，承揭原民保障法
    第12條第1 項、第3 項規定、政府採購法第98條規定，可知
    為落實憲法促進原住民族與身心障礙者就業之目的，立法者
    鑑於政府採購乃政府重要歲出，思藉由政府從事經濟活動所
    支出之龐大金錢，用以保障原住民族生存權，故制定原民保
    障法第12條及採購法第98條之規定，使行政機關得藉前開具
    體規定達成國家重要政府之目的，故立法者規範政府採購程
    序除公平、公開、公正之目的外，更賦予該法改善原住民及
    身心障礙者經濟狀況之社會福利功能，同時希冀得標廠商得
    於履約期間內僱用原住民，惟於實際情況未能達成時，被告
    亦得就其繳納之代金，支應相關促進原住民就業之支出。故
    原告主張原處分所依據之原民保障法第12條，無助於「促進
    原住民教育，並保障原住民工作權益及經濟生活」目的之達
    成云云，自不足採。
七、關於履約期間：
  (一)原告所得標之採購案均屬政府採購法第2 條定義範圍之列，
    並不因原告得標後所簽訂之私契約之性質究為買賣契約或短
    期勞務委任契約，影響其為政府採購案。至於原告所稱系爭
    採購案之履約期間與其他採購契約之履約期間不同，但其仍
    有「履約期間」，在履約期間內，原告為得標廠商，仍必須
    進用足額原住民人數，並不因得標者簽訂之契約性質，而不
    受政府採購法以及原民保障法規定之拘束。換言之，原民保
    障法第12條並未排除財物買受或短期勞務委任毋庸繳納代金
    ；原民保障法第12條第1 項及政府採購法第2 條、第7 條規
    定，有關財物之買受、勞務之委任均屬採購法得標範圍；政
    府採購係私經濟行為，又採購法規範政府採購行為，故採購
    法為民法之特別法，原告主張應適用民法規定，委不足取。
  (二)經查系爭採購案其中編號序號1~6 、17~29 、32、70~79 、
    84、87、89、93-94 等項為「訂購報紙」之財物採購契約，
    契約條款明確約定履約期限，報紙每日發行，原告應每日將
    報紙送達指定地點，故「履約期間」指「自訂約日起至廠商
    完成履約事項之日止」，並無不合。本件其餘短期勞務委任
    契約之採購案，係以刊登廣告實際日數為履約期間，亦無不
    合。
八、按所謂國內員工總人數，依政府採購法施行細則第107 條第
    1 項規定，係依身心障礙者保護法施行細則第12條第1 項規
    定辦理，即以勞工保險局、前中央信託局所統計各該機關、
    學校、團體或機構每月1 日參加勞保、公保人數為準。而所
    謂履約期間，政府採購法施行細則第107 條第1 項亦明定係
    自訂約日起至廠商完成履約事項之日止，非以實際執行工作
    之人數及天數為據。是本件採購案之履約期間之計算，經由
    被告請求招標機關協助提供履約情狀，並經招標機關確認及
    提供相關資料，且勞工保險局每月以原告為投保單位之計算
    人數資料提供予被告，被告依法採為員工總人數之認定標準
    予以計算原告應繳納之代金，核屬於法有據。本案投標以及
    得標名義人均為原告，並無以各地承銷商名義得標之情，自
    應以其投保單位為計算標準，並無疑問；系爭採購契約係以
    原告為採購契約之當事人，原告之承銷商並非採購契約之當
    事人，故原告主張以其各地承銷商員工人數計算代金，核與
    規定不符，自無可取。
九、又原民保障法第12條第1 項、第3 項及採購法第98條規定意
    旨，廠商得於履約期間內僱用原住民，惟於實際情況未能達
    成時，得繳納代金代之，已如前述。且查不論得標廠商因標
    案獲取利潤高低，於符合規定之要件者，均負繳納代金之義
    務，此乃該法所明定，從而雇主本得自行建立員工名冊，向
    所僱用之員工詢問個人資料並登錄，建立員工名冊，確實掌
    握原住民人數，得標廠商於履約期間本負有僱用法定比例原
    住民之義務，應於參與政府採購案時，自行評估是否具符合
    法令規定之能力，此乃原告參與政府採購案件之投標時，所
    應預先考慮之成本因素，尚不得以其因此影響利潤據以免除
    義務。又採購法係87年5 月27日總統（87）華總（一）義字
    第8700105740號令制定公布（並自公布後一年施行）；原民
    保障法90年10月31日總統（90）華總一義字第9000213960號
    令制定公布（並自公布日施行），至系爭採購案發生於93年
    至95年間，已有數年，依原告為資本額數十億之規模及經營
    性質，應知悉採購法及原民保障法規定。況查，原民保障法
    於未經修正公布施行前，現行規定仍具效力，被告依法行政
    ，課予合於構成要件者代金處分，核無不合，原告自不得依
    此為拒絕繳納之理由。
十、從而，被告以原告進用原住民人數未達原民保障法第12條第
    1 項規定之標準，依同條第3 項規定，追繳原住民就業代金
    ，核定原告就附件所示採購案件應課4,815,360 元代金之處
    分既無不當，訴願決定予以維持亦無不合，原告訴請撤銷訴
    願決定及原處分，均無理由，應予駁回。本件事證已臻明確
    ，兩造其餘攻擊防禦方法及聲明陳述，於判決結果不生影響
    ，無庸一一論列，併予敘明。
據上論結，本件原告之訴為無理由，依行政訴訟法第98條第1 項
前段，判決如主文。
中    華    民    國    99    年     7   月     29    日
                     臺北高等行政法院第四庭
                               審判長法  官   黃  本  仁
                                     法  官   李  玉  卿
                                     法  官   林  妙  黛
上為正本係照原本作成。
如不服本判決，應於送達後20日內，向本院提出上訴狀並表明上
訴理由，如於本判決宣示後送達前提起上訴者，應於判決送達後
20日內補提上訴理由書（須按他造人數附繕本）。
中    華    民    國    99    年     7   月     29    日
                                     書記官   蔡  逸  萱

司法院資訊處製作；財團法人民間司法改革基金會備份。
